【裁判字號】    92,訴,476
【裁判日期】    921023
【裁判案由】    塗銷所有權移轉登記等
【裁判全文】
臺灣板橋地方法院民事判決  九十二年度訴字第四七六號
    原      告    丁○○
    訴訟代理人    黃世瑋律師
    複  代理人    丙○○
    被      告    乙○○
                  甲○○
    共      同
    訴訟代理人    林玉芬律師
右當事人間請求塗銷所有權移轉登記等事件，於民國九十二年十月九日辯論終結，本
院判決如左：
    主      文
原告之訴及假執行之聲請均駁回。
訴訟費用由原告負擔。
    事      實
甲、原告方面：
壹、聲明：
一、先位聲明部分：
（一）被告乙○○與被告甲○○於民國九十年八月十六日就坐落於台北縣新莊市○○
      街五十三巷八號二樓之二房屋（新莊市○○段00000- 000建號）及其基地（新
      莊市○○段0000-0000地號，權利範圍10000分之51）（以下簡稱系爭房地）之
      買賣行為及物權移轉行為，應予撤銷。
（二）被告等二人於九十年八月二十九日就系爭房地所有權移轉登記，應予塗銷。
（三）被告乙○○應將系爭房地所有權持分二分之一移轉登記與原告。
（四）訴訟費用由被告共同負擔。
（五）原告願供擔保，請准宣告假執行。
二、備位聲明部分：
（一）若先位聲明之一、二為無理由，被告乙○○應將出賣系爭房地而對被告甲○○
      所取得之新台幣（下同）四百四十一萬元債權之二分之一移轉予原告。
（二）訴訟費用由被告等共同負擔。
（三）原告願供擔保，請准宣告第二項請求之假執行。
貳、陳述：
一、緣被告乙○○曾以九十年婚字第九六三號案件對原告請求判決離婚，原告亦於同
    訴訟中反訴被告乙○○請求判決離婚並主張擔任子女權利義務之行使及負擔，該
    訴訟中兩造離婚均勝訴，並由原告取得擔任子女權利義務之行使負擔，是原告與
    被告乙○○於九十一年五月二十三日判決離婚，故兩造聯合財產關係已消滅，以
    上事實，合先敘明。
二、先位聲明部分：
（一）系爭房地係八十六年間由原告與被告乙○○於婚姻關係存續中共同購買，然被
      告乙○○竟於對原告提起離婚之訴後，擅自將房屋移轉予其父被告甲○○，依
      民法第一千零二十條之一之立法意旨，婚姻關係存續中之任何一方對於將來可
      為剩餘財產分配之財產，不得為有害於他方之處分，查被告乙○○於原告與伊
      婚姻關係尚存續中將系爭房屋出售予被告甲○○，被告等所為之婚後財產（系
      爭房地）有償行為，實已侵害原告之剩餘財產分配請求權，該債權及物權行為
      應予撤銷。
（二）被告等二人就系爭房屋所有權移轉登記應予塗銷。
      依民法第八十七條規定，表意人與相對人通謀虛偽意思表示者，其意思表示無
      效；虛偽意思表示，隱藏他項法律行為者，適用關於該項法律行為之規定。查
      被告二人房地移轉登記行為發生於原告與被告乙○○離婚訴訟即將終結之程序
      階段，而系爭房地乃原、被告於婚姻關係存續中所共同取得之財產，被告乙○
      ○為脫免分配剩餘財產之義務，乃於離婚判決之前將系爭房地移轉登記至被告
      甲○○之名下，並聲稱原因關係為買賣，然被告二人並未提出任何買賣契約等
      書證且亦無任何買賣價金之往來證明，而其二人間抵銷之抗辯亦屬無稽，因從
      被告等所提出之被證一至五皆無法看出甲○○曾借四百餘萬元予乙○○購屋，
      足見被告二人實無買賣之意思表示，而是惡意共同脫產以侵害原告剩餘財產分
      配請求權，故被告二人通謀虛偽為系爭房地買賣行為應屬無效，原告請求塗銷
      被告二人間房屋移轉登記應屬有理。
三、備位聲明部分：
（一）退而言之，若被告乙○○與甲○○之間確有買賣關係存在，然甲○○並未實付
      價金，此為被告等所不否認。惟被告等二人雖承認『甲○○並未實付價金』然
      仍以『乙○○於婚姻關係存續中陸陸續續向甲○○借款購屋，所負之債務與系
      爭房地價款債權相互抵銷』為理由而否認『仍有剩餘財產』。然查被告甲○○
      並未如被告二人所言曾借貸四百多萬元之款項幫助購買系爭房屋，分述如下：
  １、被證一中前六張收據並無任何簽名或文字顯示付款者為被告乙○○，之所以由
      被告乙○○持有乃因被告乙○○於與原告婚姻關係存續中離家出走時，將家中
      所有財產文件資料全部取走，而被證一中後兩張收據雖顯示被告乙○○為承購
      戶，然此乃因為當初原告與被告乙○○計畫購屋，而被告乙○○抽中勞工低利
      貸款，故以被告乙○○之名義購買，並非因系爭房地為被告乙○○或甲○○所
      出資購買。
  ２、次查，被告等主張被證二中所有現金存入之資料皆是由被告甲○○所提供，原
      告否認之，因為當時原告及被告乙○○之家長及親戚皆有提供資金幫助購買系
      爭房地，而原告父母親及兄弟所提供之現金皆由原告交由被告乙○○存入銀行
      ，被告等空言指稱此為甲○○所出之資金，應負舉證之責；再者，被證三中雖
      有從被告乙○○薪水帳戶中轉出支付房貸之紀錄，惟存摺紀錄中顯示繳交房貸
      （標示轉帳入慶豐銀行之部分）僅僅於八十六年十一月、八十七年一月、八十
      七年十一月及八十八年四月，可見被告乙○○謂房貸皆由其以薪資支付，顯然
      無據。實則原告薪資顯高於被告乙○○，房貸皆是由原告直接將提款卡及存摺
      交由被告乙○○提領支付，除此之外家中之一切開銷包括子女之教育費用，皆
      是由原告支付。
  ３、再查被證四中訴外人林胡勤之郵局存摺雖有兩筆現金提款之紀錄，然此非轉帳
      紀錄，不足以證明該兩筆現金流向為何，被證四附件之三張傳票僅能看出是由
      被告乙○○以現金存款，並無法顯示資金實際由何人所提供。
  ４、至於，被告甲○○郵局存摺中有一百六十萬元之現金提款匯入被告乙○○戶頭
      之紀錄，並不能證明該筆匯款為購屋之資金，查一百六十萬元匯款之時間為九
      十年九月初（即原告與被告乙○○離婚訴訟繫屬中），而系爭房屋於九十年八
      月間已由被告乙○○不法過戶至被告甲○○名下，故被告甲○○縱然是以一百
      六十萬元結清房貸，亦僅是因該房貸已不法移轉至名下。
（二）又查，被告所提出之被證三有數筆繳納房貸之紀錄，顯見系爭房地之價金並非
      皆由被告甲○○所借予，否則為何被告乙○○還需每月向慶豐銀行支付房屋貸
      款。則被告等所謂系爭房屋四百餘萬元之價款是由被告甲○○所借貸等語，顯
      屬不實，則伊等主張之抵銷抗辯則不成立，故被告甲○○實應再支付買受系爭
      房屋之價款四百四十一萬元予原告及被告乙○○各二分之一。
（三）實則，原告與被告乙○○以薪資及存款支付房貸，若有不足，則由原告之母親
      及兄弟予以資助。查被告母親於板信商業銀行之活儲存款中自八十六年一月底
      至二月底共提領七十三萬五千元予原告購買系爭房地（原證五）。又查，原告
      之弟郭建豐曾向台北銀行貸款一百八十萬元，並將其中一百萬元借予原告購買
      系爭房屋，此由被告所提之被證三玉山銀行及合作金庫之存摺紀錄可知，自從
      原告及被告乙○○購屋後，即八十六年間開始，被告乙○○有固定每月轉帳至
      原告之弟郭建豐之台北銀行帳戶（原證六）以償還借款，故被告甲○○謂其借
      予被告乙○○四百餘萬元之借款並非事實，顯是假造債權。
四、綜上所述，被告等共謀脫產，以顯然不實之買賣關係及借貸關係以為抗辯，原告
    依法請求被告等塗銷所有權移轉登記，或退而請求被告甲○○給付房屋價金之二
    分之一予原告，為此請求判決如訴之聲明。
參、證據：提出本院九十年度婚字第九六三號民事判決、土地建物登記謄本、板信商
    銀活儲存款交易明細表及台北銀行貸款紀錄等件為證，並聲請訊問證人郭建豐。
乙、被告方面：
壹、聲明：
一、如主文第一項所示。
二、如受不利判決，願供擔保請准宣告免為假執行。
貳、陳述：
一、查被告乙○○前於八十五年十二月間，為購買系爭房地，向其父親即被告甲○○
    借貸四百萬元，以支付系爭房地之訂金、簽約金、稅單核發費用、銀行對保費用
    、銀行貸款、交屋費用、保險費、代書費、管理基金、瓦斯外管費及室內裝潢家
    電費等購屋暨裝潢費用，另就系爭房地辦理勞工貸款一百六十萬元及首次購屋貸
    款七十萬元，即共計二百三十萬元之房屋貸款，則嗣於八十六年三月間起，由被
    告乙○○按月就其受領薪資提出繳納，或由被告甲○○續貸與被告乙○○以供其
    按月繳納。
二、上開購屋資金來源明細，有系爭房地購屋自備款繳納收據（被證一）、貸款銀行
    專用帳戶匯存資料（被證二）及被告乙○○薪資帳戶匯存資料（被證三）可稽。
    又系爭房地共計二百三十萬元之房屋貸款，除經被告乙○○按月就其受領薪資提
    出繳納，或由被告甲○○續貸與被告乙○○以供其繳納外，並於八十九年一月二
    十四日及十一月七日，由被告乙○○母親即第三人林胡勤分別貸與被告乙○○三
    十萬元及十萬元繳納，被告乙○○並於九十年二月五日自其所有合庫帳戶提現共
    計五萬元繳納，此亦有第三人林胡勤郵政存簿儲金帳戶匯存資料及放款收入傳票
    （被證四）為據。另於九十年間，被告乙○○猶未有資力返還被告甲○○及第三
    人林胡勤前開借貸金額，爰經被告乙○○將系爭房地出賣與被告甲○○，並由被
    告甲○○以其前貸與被告乙○○計逾四百餘萬元之借貸金額抵償支付系爭房屋買
    賣價金，及由被告甲○○代其償清系爭房屋貸款餘額，此並有轉帳資料（被證五
    ）足憑。
三、準此，被告乙○○固於八十五年即與原告婚姻關係存續中，購買系爭房地，惟系
    爭房地之購屋資金來源既係由被告乙○○向被告甲○○借貸，此借貸債務亦係於
    被告乙○○與原告婚姻關係存續中所產生，是而原告執詞陳稱被告乙○○及甲○
    ○間關於系爭房地之買賣行為及物權移轉行為，有民法第一千零二十條之一情事
    ，應予撤銷，及系爭房屋因此之所有權移轉登記，應予塗銷云云，均屬無據，其
    就系爭房地主張剩餘財產分配云云，亦顯無理由。
四、按聯合財產中，夫或妻於結婚時所有之財產，及婚姻關係存續中取得之財產，為
    夫或妻之原有財產，各保有其所有權，修正前民法第一千零十七條定有明文。是
    而，系爭房地前於八十六年間經被告乙○○購買，並登記為被告乙○○所有，自
    屬被告乙○○前與原告婚姻關係存續中，保有其獨立所有權之原有財產，則被告
    乙○○本於所有權人地位，就系爭房地與被告甲○○間所為之買賣行為及物權移
    轉行為，自屬完全合法，並無依法應予撤銷事由。又被告乙○○購買系爭房地之
    資金來源，均係向被告甲○○借貸，其詳如前所述，則被告等間於九十年八月十
    六日就系爭房地之買賣行為及物權移轉行為，自無修正後民法第一千零二十條之
    一規定得撤銷事由。
五、依修正前民法第一千零三十條之一第一項規定，須於聯合財產關係消滅時，在婚
    姻關係存續中所取得而現存之原有財產，扣除婚姻關係存續中所負債務後，如有
    剩餘，始得請求分配其差額。準此，被告乙○○與原告之婚姻係於九十一年間因
    法院判決離婚而告確定消滅，則於其時已無系爭房地之剩餘財產可言，原告就系
    爭房地主張剩餘財產分配請求，自屬無據。況查，系爭房地於九十年八月十六日
    經被告乙○○出賣與被告甲○○，並由被告甲○○以其前貸與被告乙○○計逾四
    百餘萬元之借貸金額抵償支付系爭房地買賣價金，益明原告與被告乙○○兩造間
    聯合財產消滅時，並無系爭房地之剩餘財產。
六、系爭房地經被告乙○○購買時之購屋資金來源，詳如前購買資金來源明細表所載
    ，即系爭房地購買時之總價即計六百一十萬元，其中貸款額計二百三十萬元，餘
    款計約四百萬元及另因購買系爭房地需支付之保險費、代書費、管理基金、瓦斯
    外管費與室內裝潢家電費等，總計四百餘萬元，均由被告甲○○於其時借貸與被
    告乙○○。是而，被告乙○○向被告甲○○借貸前開金額購買系爭房地迄其無力
    繳交前開二百三十萬元貸款，遞將系爭房地出賣與被告甲○○間，有按月繳交系
    爭房屋貸款之情，乃至屬當然，惟其嗣後無力繳納前開貸款，並由第三人林胡勤
    貸與被告乙○○計四十萬元繳納（被證四），且由被告甲○○代其償清系爭房地
    另貸款餘額一百六十萬元（被證五），足稽被告執詞陳稱其有出資購買系爭房地
    云云，顯無可採。又原告提呈原證五，僅係第三人呂阿卻之提款資料，自無從為
    原告有出資購買系爭房屋之出資證明，於理至明。
七、查原告之弟郭建豐有向台北銀行貸款之情，係因原告之母積欠六合彩賭金無力償
    還，乃由原告之弟郭建豐以其名下房屋抵押向台北銀行借款，上開借貸金額每月
    分期應償額計約二二、○四八元，由原告家中四兄弟平均分擔，每人每月計應清
    償本金五、五一二元，再按每月利率繳交應分擔部份，始有被告乙○○代原告之
    母每月清償上開分擔金額，此有被告乙○○之玉山銀行存摺資料（被證三）可稽
    。是以，原告竟執詞陳稱其弟郭建豐有向台北銀行借貸，並將其中一百萬元借予
    原告購買系爭房屋云云，洵無足採。證諸系爭房地購買時間係八十五年間，而原
    告之弟郭建豐向台北銀行借貸時間係八十六年底迄八十七年間，亦明原告確無向
    其弟借貸以出資購買系爭房地情事。
八、被告乙○○與甲○○就系爭房地之買賣行為與移轉行為，係發生於九十年間，又
    被告乙○○與原告間本件法定財產制關係消滅時，係於九十一年五月間，亦即本
    件事實發生於九十一年六月二十六日民法親屬編修正前，則依民法親屬編施行法
    第一條不溯既往原則之明定，本件自無民法親屬編修正後第一千零二十條之一及
    第一千零三十條之三之適用。是故，原告援引前開法條而為本件請求，自屬無據
    。
參、證據：提出房屋購屋自備款繳納收據、貸款銀行專用帳戶匯存資料、薪資帳戶匯
    存資料、林胡勤郵政存簿儲金帳戶匯存資料及放款收入傳票、轉帳資料等件為證
    。
    理      由
一、本件原告起訴主張：其與被告乙○○原係夫婦關係，雙方於九十一年五月二十三
    日判決離婚，而坐落於台北縣新莊市○○街五十三巷八號二樓之二房屋（新莊市
    ○○段二五五九建號）及其基地（新莊市○○段七八四地號，權利範圍萬分之五
    十一），係於八十六年間在雙方婚姻關係存續中所共同購買，詎被告乙○○竟於
    對原告提起離婚之訴後，於九十年八月十六日就系爭房地與被告甲○○通謀虛訂
    立買賣契約，並於九十年八月二十九日將系爭房地所有權移轉登記予甲○○，而
    縱乙○○與甲○○間確有買賣關係存在，然甲○○並未實付價金四百四十一萬元
    予乙○○，爰依民法第一千零二十條之一規定及同法第一千零三十條之一第一項
    之剩餘財產分配請求權，先位聲明請求判決乙○○與甲○○於九十年八月十六日
    就系爭房地之買賣行為及物權移轉行為應予撤銷、其二人於九十年八月二十九日
    就系爭房地之所有權移轉登記應予塗銷及乙○○應將系爭房地所有權持分二分之
    一移轉登記予原告；備位聲明請求判決乙○○應將出賣系爭房地而對甲○○所取
    得之四百四十一萬元債權之二分之一移轉予原告等情。
二、被告則以：被告乙○○前於八十五年十二月間，為購買系爭房地，向其父親即被
    告甲○○借貸四百萬元，以支付系爭房地之訂金、簽約金、稅單核發費用、銀行
    對保費用、銀行貸款、交屋費用、保險費、代書費、管理基金、瓦斯外管費及室
    內裝潢家電費等購屋暨裝潢費用，另就系爭房地辦理勞工貸款一百六十萬元及首
    次購屋貸款七十萬元，即共計二百三十萬元之房屋貸款，則自八十六年三月起，
    由乙○○按月以薪資繳納，或由甲○○續貸予乙○○，嗣於九十年間，乙○○猶
    未有資力返還甲○○前開借貸金額，乃將系爭房地出賣予甲○○，並以前述逾四
    百餘萬元借貸金額抵償支付買賣價金，系爭房屋貸款餘額亦由甲○○代為清償，
    是乙○○及甲○○既非通謀虛偽訂立系爭房地之買賣契約，且乙○○就系爭房地
    亦無剩餘財產可言，又乙○○及甲○○就系爭房地之買賣行為與移轉行為，係發
    生於九十年間，而乙○○與原告間法定財產制關係，係於九十一年五月間消滅，
    亦即本件事實發生於九十一年六月二十六日民法親屬編修正前，則依民法親屬編
    施行法第一條不溯既往原則之明定，本件自無民法親屬編修正後第一千零二十條
    之一及第一千零三十條之三之適用，故原告援引前開法條而為本件請求，自屬無
    據等語置辯。
三、先位聲明部分：
（一）按「夫或妻於婚姻關係存續中就其婚後財產所為之無償行為，有害及法定財產
      制關係消滅後他方之剩餘財產分配請求權者，他方得聲請法院撤銷之。但為履
      行道德上義務所為之相當贈與，不在此限」、「夫或妻於婚姻關係存續中就其
      婚後財產所為之有償行為，於行為時明知有損於法定財產制關係消滅後他方之
      剩餘財產分配請求權者，以受益人受益時亦知其情事者為限，他方得聲請法院
      撤銷之」，九十一年六月二十六日增訂修正公布之民法第一千零二十條之一固
      定有明文，惟按「關於親屬之事件，在民法親屬編施行前發生者，除本施行法
      有特別規定外，不適用民法親屬編之規定；其在修正前發生者，除本施行法有
      特別規定外，亦不適用修正後之規定」，民法親屬編施行法第一條亦有明定。
      查被告乙○○在與原告婚姻關係存續中，係於九十年八月十六日就系爭房地與
      被告甲○○訂立買賣契約，並於九十年八月二十九日將系爭房地所有權移轉登
      記予甲○○，其事實發生時間均在九十一年六月二十六日前，揆諸上開說明，
      自無民法第一千零二十條之一適用之餘地，是原告依民法第一千零二十條之一
      規定，請求撤銷乙○○與甲○○於九十年八月十六日就系爭房地之買賣行為及
      物權移轉行為，顯無理由。
（二）原告復主張被告乙○○、甲○○係通謀虛偽訂立系爭房地買賣契約之事實，為
      被告所否認，原告雖提出本院九十年度婚字第九六三號民事判決、土地建物登
      記謄本、板信商銀活儲存款交易明細表、台北銀行貸款紀錄等件及聲請訊問證
      人郭建豐為證，然上述證據均與系爭房地買賣契約無涉，尚無從證明該買賣契
      約果為乙○○、甲○○通謀虛偽所訂立，自難認原告就其主張有利於己之前述
      事實，已舉證以實其說。況被告抗辯：乙○○前於八十五年十二月間，為購買
      系爭房地，向甲○○借貸四百萬元，以支付系爭房地之訂金等費用，嗣於九十
      年間，乙○○猶未有資力返還甲○○前開借貸金額，乃將系爭房地出賣予甲○
      ○，並以前述逾四百餘萬元借貸金額抵償支付買賣價金等節，則據被告提出房
      屋購屋自備款繳納收據、貸款銀行專用帳戶匯存資料、薪資帳戶匯存資料、林
      胡勤郵政存簿儲金帳戶匯存資料及放款收入傳票暨轉帳資料等件為證，足見被
      告所辯洵屬有據，堪可採信。是原告主張被告乙○○、甲○○通謀虛偽訂立系
      爭房地買賣契約，請求塗銷被告於九十年八月二十九日就系爭房地所為所有權
      移轉登記，亦無理由。
（三）原告請求撤銷乙○○與甲○○於九十年八月十六日就系爭房地之買賣行為及物
      權移轉行為，及請求塗銷被告於九十年八月二十九日就系爭房地所為所有權移
      轉登記，均無理由，已如前述，是系爭房地既非被告乙○○之剩餘財產，而為
      被告甲○○所有，則原告請求乙○○應將系爭房地所有權持分二分之一移轉登
      記予原告，即無理由。
四、備位聲明部分：
（一）原告固主張縱被告乙○○、甲○○間確有買賣關係存在，然甲○○並未實付價
      金四百四十一萬元予乙○○云云，認乙○○剩餘財產中尚有對甲○○之四百四
      十一萬元買賣價金債權存在，而依剩餘財產分配請求權，請求乙○○應將出賣
      系爭房地而對甲○○所取得之四百四十一萬元債權之二分之一移轉予原告。
（二）惟查被告乙○○前於八十五年十二月間，為購買系爭房地，向被告甲○○借貸
      四百萬元，以支付系爭房地之訂金等費用，嗣於九十年間，乙○○猶未有資力
      返還甲○○前開借貸金額，乃將系爭房地出賣予甲○○，並以前述逾四百餘萬
      元借貸金額抵償支付買賣價金等節，俱如前述，已難認乙○○對甲○○尚有何
      買賣價金債權存在，況原告對系爭買賣價金債權存在之有利於己積極事實，亦
      未為任何舉證以實其說，故原告右揭主張仍難信為真實，其請求乙○○移轉讓
      與對甲○○之四百四十一萬元買賣價金債權之二分之一，並無理由。
五、從而，本件原告依民法第一千零二十條之一規定及同法第一千零三十條之一第一
    項之剩餘財產分配請求權，先位聲明請求判決被告乙○○、甲○○於九十年八月
    十六日就系爭房地之買賣行為及物權移轉行為應予撤銷、其二人於九十年八月二
    十九日就系爭房地之所有權移轉登記應予塗銷及乙○○應將系爭房地所有權持分
    二分之一移轉登記予原告；備位聲明請求判決乙○○應將出賣系爭房地而對甲○
    ○所取得之四百四十一萬元債權之二分之一移轉予原告；皆無理由，應予駁回。
    又原告之訴既經駁回，其假執行之聲請亦失依附，應併駁回之。
六、本件事證已臻明確，兩造其餘主張及攻擊防禦方法，核與判決結果不生影響，爰
    不另一一論述。
據上論結，本件原告之訴為無理由，依民事訴訟法第七十八條，判決如主文。
中      華      民      國    九十二    年      十      月    二十三    日
                                    臺灣板橋地方法院民事第二庭
~B法  官  連士綱
右為正本係照原本作成。
如對本判決上訴，須於判決送達後廿日內向本院提出上訴狀。
中      華      民      國    九十二    年      十      月    三十一    日
~B書記官  李宏明


司法院資訊處製作；財團法人民間司法改革基金會備份。
